【裁判字號】    97,訴,851
【裁判日期】    970924
【裁判案由】    返還不當得利
【裁判全文】
臺灣士林地方法院民事判決               97年度訴字第851號
原      告  丙○○
訴訟代理人  翁瑞麟律師
被      告  甲○○
訴訟代理人  廖振洲律師
複代理人    乙○○
上列當事人間返還借款事件，本院於民國97年9 月10日言詞辯論
終結，判決如下：
    主  文
被告應給付原告新臺幣壹佰陸拾陸萬肆仟貳佰捌拾捌元，及自民
國九十二年五月九日起至清償日止，按年息百分之二十計算之利
息。
原告其餘之訴駁回。
訴訟費用由被告負擔百分之九十八，餘由原告負擔。
    事實及理由
一、原告主張：被告於民國80年間邀約原告購買坐落桃園縣蘆竹
    鄉○○○○段山鼻子小段34之38地號等土地，原告為此交付
    資金新臺幣（下同）200 萬元予被告。嗣被告屬意購買之土
    地因故未成交，惟亦無現金可返還原告，兩造乃合意將上開
    被告應返還原告之200 萬元約定作為消費借貸標的，並約定
    清償期為82年9 月3 日，利率為月息2%。被告主張於82年至
    84 年 間所清償之41萬元，僅足抵充82年至84年間之利息。
    另訴外人即被告母親周陳青代原告返還部分，原告同意用於
    抵充本金，抵充後餘額為169 萬1,000 元。為此依兩造間消
    費借貸法律關係，訴請被告如數給付；並將兩造約定利率年
    息24% 減縮為年息20% ，請求自85年1 月1 日至清償日止之
    約定利息。並聲明求為判決：被告應給付原告169 萬1,000
    元，及自85年1 月1 日起至清償日止，按年息20% 計算之利
    息。
二、被告則以：被告於79年6 月間即因事業失敗，陷於無資力狀
    況而無力清償，故與原告協議分期清償並免付利息，惟須提
    供被告母親周陳青所有坐落桃園縣蘆竹鄉○○○○段蕃仔厝
    小段1 地號等248 宗土地設定最高限額抵押為擔保，並於抵
    押權設定契約書上之利息、遲延利息欄均記載為「無」，是
    自抵押權設定之日起，即不再計算債務之利息。原告所清償
    之71萬9,000 元均應抵充本金，是被告積欠原告之金額應為
    128 萬1,000 元。又縱認兩造間仍存有利息債務，本件利息
    亦已逾5 年之短期時效規定，被告拒絕給付已罹時效部分之
    利息等語，資為抗辯。並聲明求為判決駁回原告之訴。
三、兩造不爭執之事實（本院97年9 月10日言詞辯論筆錄）
  (一)被告曾邀約原告購買坐落桃園縣蘆竹鄉○○○○段山鼻子小
    段34之38地號等土地，原告為此交付200 萬元予被告。嗣被
    告屬意購買之土地因故未成交，兩造乃合意將上開被告應返
    還原告之200 萬元約定作為消費借貸標的，並約定清償期為
    82年9 月3 日，利率為月息2%。
  (二)被告於82年至84年間，以每次2 萬元或3 萬元清償上開借款
    ，共計清償41萬元。
  (三)被告母親周陳青於88年間代被告清償30萬9,000元。
四、本件經本院依民事訴訟法第271 條之1 準用同法第270 條之
    1 第1 項第3 款規定，整理並協議簡化爭點如下（本院97年
    9 月10日言詞辯論筆錄，並依本院論述之先後順序而調整其
    次序，先此敘明）：
  (一)原告是否曾免除被告之利息債務？
  (二)被告已清償部分應如何抵充？
  (三)原告利息請求部分，有無消滅時效情事？
五、茲就上開爭點分述如下：
  (一)原告是否曾免除被告之利息債務？
  1.按當事人主張有利於己之事實者，就其事實有舉證之責任。
    民事訴訟法第277 條前段定有明文。本件被告原自認兩造間
    原約定利率為月息2%（本院卷第45頁），嗣復抗辯原告業已
    免除是項利息債務，為原告所否認，自應就原告曾為免除表
    示之事實負舉證之責。
  2.雖被告以原告所提抵押權設定契約書上關於「利息」、「遲
    延利息」欄之記載均為「無」，主張於被告母親周陳青以坐
    落桃園縣蘆竹鄉○○○○段蕃仔厝小段1 地號等248 宗土地
    設定最高限額抵押為擔保時，原告已免除被告之利息債務。
    惟查，上開抵押權設定契約係原告與被告母親周陳青間所成
    立之物權契約，旨在確定抵押權所擔保之範圍，由抵押權人
    與擔保物提供人合意決定，本不以擔保債務人「全部」債務
    為必要，自非得據以認定原告已免除抵押權擔保範圍以外之
    其他債務。被告就利息債務業經原告免除之事實，既未能為
    其他舉證以實其說，自難認為真正。
  (二)被告已清償部分應如何抵充？
  1.按遲延之債務，以支付金錢為標的者，債權人得請求依法定
    利率計算之遲延利息。但約定利率較高者，仍從其約定利率
    。約定利率，超過週年20% 者，債權人對於超過部分之利息
    ，無請求權。民法第233條第1 項、第205條分別定有明文。
    兩造約定清償期為82年9 月3 日、利率為年息24% ，被告未
    依限清償，依上開規定，原告應得對被告請求自82年9 月4
    日起，至清償日止，按約定利率且不逾法定利率之年息20%
    計付遲延利息。
  2.按清償人所提出之給付，應先抵充費用，次充利息，次充原
    本，民法第323 條前段定有明文。經查，依被告所提存摺提
    款、轉帳紀錄（本院卷第49頁），被告係自82年9 月7 日起
    ，至84年2 月9 日止，陸續以2-3 萬元不等之數額，逐月清
    償，合計清償41萬元，原告對此亦未為爭執，是依上開規定
    ，被告所為上開清償，自應先抵充利息，再充原本。依此原
    則：
  (1)82年9 月7 日清償之3 萬元，應抵充82年9 月4 日至6 日利
    息3288元（計算式：0000000 ×20% ×3/365=3288，元以下
    四捨五入，下同），餘額抵充2 萬6,712 元抵充本金，故於
    該次清償後本金餘額應為197 萬3,288 元。
  (2)至被告於82年9 月7 日以後按月所為清償，均不足抵充當月
    利息3 萬2,888 元（計算式：0000000 ×20% ÷12=32888）
    ，是原告主張抵充82年9 月17日至84年12月31日期間之利息
    債務，應屬可採。
  3.被告母親周陳青於88年間代被告清償30萬9,000元部分
    兩造均同意就該部分抵充本金，是抵充後本金餘額應為166
    萬4,288 元（計算式：0000000-000000=0000000），及自85
    年1 月1 日起，按年息20% 計算之利息。
  (三)原告利息請求部分，有無消滅時效情事？
    按利息、紅利、租金、贍養費、退職金及其他1 年或不及1
    年之定期給付債權，其各期給付請求權，因5 年間不行使而
    消滅。民法第127 條定有明文。被告對原告所負遲延利息債
    務，原得隨時請求清償至請求日止遲延利息（民法第315 條
    ），故每日所生之遲延利息，應自翌日起即得請求，並自利
    息發生翌日起算時效（民法第128 條）。則於原告97年5 月
    9 日起訴中斷時效（民法第129 條第3 款）止，92年5 月8
    日（含當日）前原告之利息請求權，均已罹於5 年時效，此
    罹於時效部分之利息，既經被告於訴訟中為時效抗辯，原告
    自不得再為請求。
六、按當事人之一方對他方負金錢或其他代替物之給付義務而約
    定以之作為消費借貸之標的者，亦成立消費借貸。民法第47
    4 條第2 項定有明文。次按借用人應於約定期限內，返還與
    借用物種類、品質、數量相同之物，亦同法第478 條前段所
    明定。本件被告對原告所負200 萬元金錢返還給付義務，經
    兩造約定以之作為消費借貸之標的，且約定期限82年9 月3
    日業已屆至，業經本院認定如上，從而，原告本於上開原因
    事實，依消費借貸契約法律關係，請求被告給付清償抵充後
    之餘額166 萬4,288 元，及自92年5 月9 日起至清償日止，
    按約定利率年息20% 計算之遲延利息，為有理由，應予准許
    ，逾上開准許部分之請求，即為無理由，應予駁回。
七、本件事證已臻明確，其餘兩造、主張、陳述暨所提之證據，
    經審酌均與本院前揭判斷不生影響，爰不一一詳予論述，附
    此敘明。
八、據上論結，原告之訴為一部有理由，一部無理由，依民事訴
    訟法第79條，判決如主文。
中    華    民    國    97    年    9     月    24    日
                  民事第二庭  法  官  王本源
以上正本證明與原本無異。
如對本判決上訴，應於判決送達後20日內向本院提出上訴狀。
中    華    民    國    97    年    9     月    30    日
                              書記官  陳淑女


司法院資訊處製作；財團法人民間司法改革基金會備份。
